【裁判字號】    94,訴,872
【裁判日期】    950407
【裁判案由】    返還股份事
【裁判全文】
臺灣彰化地方法院民事判決      94年度訴字第872號
原      告  乙○○
訴訟代理人  張繼準    律師
            張績寶    律師
被      告  丙○○
            甲○○○
共      同  陳鴻飛    律師
訴訟代理人
上列當事人間請求返還股份事件，本院於民國95年3月24日言詞
辯論終結，判決如下：
    主  文
原告之訴駁回。
訴訟費用由原告負擔。
    事實及理由
一按除別有規定外，確定之終局判決就經裁判之訴訟標的，有既
  判力；主張抵銷之請求，其成立與否經裁判者，以主張抵銷之
  額為限，有既判力，民事訴訟法第400條定有明文。該條第1項
  所稱確定判決之既判力，惟於判決主文所判斷之訴訟標的，始
  可發生。若訴訟標的以外之事項，縱令與為訴訟標的之法律關
  係有影響，因而於判決理由中對之有所判斷，除同條第2項所
  定情形外，尚不能因該判決已經確定而認此項判斷有既判力，
  此有最高法院73年臺上字第3292號判例可參。經查：本件原告
  於另件起訴主張，被告丙○○、甲○○○分別持有之林德勝製
  罐機械股份有限公司（下稱林德勝股份有限公司）股票40萬股
  、3萬股（下稱系爭股份），係原告以被告名義信託登記而由
  彼等持有，請求被告於終止信託契約後，依該契約之法律關係
  將股票背書交還原告，業經判決原告全部敗訴確定，此經本院
  依被告之聲請調取本院93年度訴字第159號（下稱第159號卷）
  、臺灣高等法院臺中分院93年度上字第311號（下稱第311號卷
  ）、最高法院94年度臺上字第1988號返還股份事件歷審卷宗核
  閱無誤。雖該件第1審判決理由記載「堪認兩造確曾同意各股
  東之持股均為各股東自己的財產，是以系爭股份應為被告所有
  」等語（本院卷第40頁），第2審判決理由記載「堪認被上訴
  人（即被告）名下之股份確屬被上訴人所有」等語（本院卷第
  56 頁），然該件訴訟標的為信託物返還請求權，至於系爭股
  份究為何人所有，乃該件訴訟標的之前提事實，並非業經裁判
  之訴訟標的，依首開說明，自無既判力。本件原告本於借名登
  記契約請求返還系爭股份，尚非前件既判力所及，被告辯稱應
  受既判力之拘束云云，容有誤會。
二原告未於最後言詞辯論期日到場，核無民事訴訟法第386條所
  列各款情形，爰依被告聲請，由其一造辯論而為判決。
三原告未於最後言詞辯論期日到場，其以前到場訴之聲明：被告
  丙○○、甲○○○應分別將其對林德勝股份有限公司所持有之
  40萬股、3萬股股票於背書後交付返還原告。陳述：訴外人林
  德勝股份有限公司之前身為林德勝製罐機械有限公司（下稱林
  德勝有限公司），該公司之前身則為林德勝工業社，林德勝有
  限公司於民國71年10月5日由原告以新臺幣（下同）120萬元獨
  資設立時，為符合當時公司法規定，經被告丙○○同意，借用
  其名登記出資40萬元，嗣於76年4月8日變更組織為林德勝股份
  有限公司，復於82年間由原告出資增資400萬元時，再經被告
  甲○○○同意，借用其名登記持股3萬股，於該次增資及於89
  年12月增資時，均係由原告先後提領其設於華南商業銀行彰化
  分行（下稱華南銀行）、彰化銀行彰化分行（下稱彰化銀行）
  帳戶存款，存入林德勝股份有限公司設於彰化銀行帳戶。茲因
  原告已無再借用被告名義持股必要，爰以起訴狀繕本之送達終
  止兩造間之借名登記契約，並本於借名登記契約之法律關係，
  類推適用民法第529條、第541條規定，請求被告將持有之股票
  於背書後交付返還原告。
四被告答辯聲明：原告之訴駁回。陳述：被告持有系爭股份無誤
  ，但否認原告借名登記之主張。
五原告主張林德勝股份有限公司之股份登記在被告丙○○名下為
  40萬股，被告甲○○○名下為3萬股之事實，有原告提出之股
  東名簿可稽（本院卷第9頁），且為被告所不爭，堪信為真。
  原告主張系爭股份借名登記於被告名下，被告則以並未借名登
  記置辯，是本件主要爭點在於系爭股份是否原告所有，而以被
  告名義借名登記於股東名簿。經查：
  (一)林德勝有限公司於71年設立時，登記於被告丙○○之出資額
    為40 萬元，於74年增資變更登記完成時，成為100萬元，於
    76年增資變更登記完成時，成為170萬元，同年變更組織為
    林德勝股份有限公司後，登記於被告丙○○之股份為17萬股
    ，於82年增資變更登記完成時，成為30萬股，於89年增資變
    更登記完成時，成為40萬股，另登記於被告甲○○○之股份
    為3萬股，此有原告聲請調閱之公司登記事項卡、變更登記
    事項卡、變更登記表、增加資本變更登記資本額查核報告、
    公司增資登記資本額查帳報告書、股東名簿登記事項卡附於
    前件第1審卷可稽（第159號卷第49至69頁），且為被告所不
    爭，應係實在。
  (二)按所謂借名登記契約，係指當事人約定，一方即借名者經他
    方即出名者同意，而就屬於一方現在或將來之財產，以他方
    之名義，登記為所有人或其他權利人之契約。現行民法並未
    就借名登記契約予以明文規定，依私法自治原則，當事人基
    於特定目的而訂立借名登記契約，固無不可。惟按當事人主
    張有利於己之事實者，就其事實有舉證之責任，民事訴訟法
    第277條前段定有明文。而股份屬於股東所有乃常態事實，
    非股東所有則為變態事實，主張該變態事實之當事人自應負
    舉證之責任。又股東非以自己之資金取得股份者，原因不一
    ，可能由於出資者基於其與股東間之贈與、信託、委任、借
    名登記或其他法律關係，並非凡有股東之出資額源於他人之
    情形，即可認為一概屬於借名登記之法律關係，如未進一步
    證明股東僅係出資者借用名義之出名者，且負有返還股份予
    出資者之義務，即不能認存有借用名義登記股份之借名登記
    契約。原告主張林德勝有限公司及該公司前身林德勝工業社
    ，係原告獨資設立，林德勝股份有限公司於82年、89年12月
    增資時，亦係由原告先後提領其設於華南銀行、彰化銀行帳
    戶存款，存入林德勝股份有限公司設於彰化銀行帳戶一節，
    雖以證人即兩造之姊妹林玉純、林美珠於前件之證述（第15
    9號卷第96至102頁）及存摺為據（第159號卷第37、38、120
    、121頁），惟前開證人固均證稱成立林德勝工業社是原告
    獨資，設立林德勝有限公司之出資及林德勝股份有限公司之
    增資亦由原告籌措等語，然證人亦均證稱是為了不讓原告之
    母操心，所以將部分出資及增資登記給他人，其他用意不清
    楚，公司為何增加股東及增資登記在被告名下也不清楚等語
    ，依彼等所證，被告除借名登記外，有無可能係基於贈與、
    信託、委任等法律關係而持股，即有未明，另存摺亦僅能證
    明資金轉存之過程，並未記載被告持股原因，則被告之股份
    縱由原告出資，其原因是否即係基於借名登記，而非基於贈
    與、信託、委任等其他法律關係，前開證據皆無法證實，更
    無從證明被告之股份仍為原告所有，且被告僅係股份出名者
    ，並負有返還股份之義務，是原告主張兩造間存有借名契約
    ，即非可採。其次，林德勝股份有限公司於92年6月24日召
    開臨時股東會，其內容不僅未包括兩造間有無借名契約之約
    定，反之，卻有關於原告請求向被告丙○○購買持股之議案
    ，此有原告聲請調取之臨時股東會會議記錄附於前件卷內可
    稽（第159號卷第92頁），參以原告亦不否認登記於被告名
    下股份之股票不在原告持有中（本院卷第68頁），苟被告確
    僅係股份之出名者，原告當無將股票交付被告之必要，則原
    告據此主張兩造間存有借名登記契約，亦非可信。
六綜上所述，原告主張被告名下之股份，係其借名登記，為不足
  採，是原告本於借名登記契約之法律關係，請求被告將其名下
  之股票背書交付返還原告，為無理由，應予駁回。
七本件判決事證已臻明確，兩造其餘主張及舉證，核與判決結果
  不生影響，爰不另論述。
據上論結，本件原告之訴為無理由，依民事訴訟法第385條第1項
前段、第78條，判決如主文。
中    華    民    國    95    年    4    月    7      日
                  民事第二庭    法  官  廖政勝
以上正本係照原本作成。
如對判決上訴，應於判決送達後20日內向本院提出上訴狀。
                                書記官  楊年雄
中    華    民    國    95    年    4    月    7      日


司法院資訊處製作；財團法人民間司法改革基金會備份。
